【裁判字號】    89,台上,1319
【裁判日期】    890609
【裁判案由】    分割共有物
【裁判全文】
最高法院民事判決                              八十九年度台上字第一三一九號
    上 訴 人  酉○○
              壬○○
              申○○
              丑  ○
              戌○○
              亥○○
              子○○
              戊○○
              癸○○
              午○○
              己○○
              寅  ○
              天○○
              丙○○
              庚○○
              乙○○
              卯○○
              辛○○
              甲○○
              未○○
              巳○○
              辰○○
    被上訴人  丁○○
右當事人間請求分割共有物事件，上訴人對於中華民國八十七年八月二十四日台灣高
等法院台南分院第二審更審判決（八十六年度上更(一)字第五三號），提起上訴，本院
判決如左：
    主  文
上訴駁回。
第三審訴訟費用由上訴人負擔。
    理  由
按本件為分割共有物之訴，其訴訟標的對於共同訴訟之各人必須合一確定。茲雖僅酉
○○一人提起第三審上訴，依民事訴訟法第五十六條第一項第一款規定，其效力及於
未經上訴之同造當事人戌○○、卯○○、壬○○、申○○、未○○、丑○、辛○○、
亥○○、子○○、戊○○、癸○○、巳○○、午○○、辰○○、己○○、寅○、天○
○、丙○○、庚○○、乙○○、甲○○，爰併列為上訴人，合先明。
次查，被上訴人主張：坐落雲林縣二崙鄉○○段二七八之三號建面積○點一一九九公
頃及同段二七八之三六號建面積○點○九七七公頃之土地為兩造所共有，各人應有部
分如原判決附圖（下稱附圖）所示分割方案之持分欄所載。兩造間並無不分割之約定
，亦無因物之使用目的不能分割，但無法協議分割等情。求為分割之判決。
上訴人壬○○、申○○、未○○、丑○、甲○○、亥○○、戌○○、卯○○、辛○○
、戊○○均同意以附圖乙案為分割方案，至於增減補償費上訴人戌○○、申○○、未
○○、丑○、天○○、卯○○同意以每坪新台幣（下同）五萬元計算，上訴人壬○○
、亥○○、辰○○、庚○○則主張每坪以十二萬元計算；上訴人酉○○則以：附圖乙
案所示Ｔ部分原係伊夫廖木溪所建，非被上訴人所有，該部分應分歸伊所有，保持土
地完整及使臨路寬度比例與共有人大致相符，始符合公平及公共利益原則，即應採附
圖丙案為分割等語。資為抗辯。
原審依調查證據為辯論之結果，以：查被上訴人主張之前揭事實，業據提出土地登記
簿謄本二件為證，且為上訴人所不爭執，堪信為真實。按各共有人得隨時請求分割共
有物；又共有物分割之方法不能協議決定者，法院得因任何共有人之聲請，命為原物
或變價分配；以原物為分配，如共有人中，有不能按其應有部分受分配者，得以金錢
補償之，民法第八百二十三條第一項前段、第八百二十四條第二項、第三項分別定有
明文。查系爭二七八之三號與二七八之三六號土地相毗鄰，且原為同一筆土地，雖於
民國六十五年間分割成為兩筆，惟各共有人及應有部分比例均相同，然各人所占用使
用之位置，均係集中一處等情，有地籍圖謄本、土地登記簿謄本及雲林縣西螺地政事
務所就現狀所為測量之複丈成果圖附卷足憑。足見兩造就系爭兩筆土地應係本於同一
共有意思而共有，得予合併分割；況本件兩造共有人對於合併分割一節，或陳明表示
同意或未表示異議，且兩筆土地予以合併分割，可使共有人分得之土地集中使用，經
濟效益更大，對共有人而言，則更為有利，是被上訴人請求兩筆土地合併分割，自無
不合。次查，系爭兩筆土地合併，約呈倒三角形，二七八之三六號土地之北邊臨約十
五米之中山路，二七八之三號土地，除部分土地（即附圖乙案所示Ｊ、Ｋ部分）直接
面臨中山路外，其餘部分則隔同段二七九號土地始與中山路相鄰，惟現共有人均連同
二七九號土地一併建築房屋使用，故其上面之房屋亦均面臨中山路，作為店面，至該
二七九號土地係祭祀公業廖朝孔所有，而由使用該部分土地之共有人承租，此為上訴
人戌○○所陳明，並為其他當事人所不爭。又系爭兩筆土地除上訴人卯○○現未有建
物外，其餘共有人均在系爭土地上建有房屋（各人位置約如附圖乙案所示），僅南邊
即倒三角形之頂端附近尚有空地，並以約三公尺之通道，對外連接中山路。而上訴人
戌○○在系爭土地蓋有鋼架廠房，乙○○、甲○○、辛○○、癸○○、己○○、寅○
、天○○及被上訴人則建有磚造二層樓房，上訴人亥○○、丑○、酉○○前面建有平
房後面為二層樓房，上訴人酉○○則與被上訴人爭執如附圖乙案所示Ｔ之平房所有權
，而Ｔ後面之Ｆ部分即為上訴人酉○○之二層樓房，凡此業據現場勘驗屬實，有勘驗
筆錄及雲林縣西螺地政事務所所製作之複丈成果圖在卷可稽。茲查，系爭土地直接或
間接面臨中山路，附近尚屬商業活動繁盛，兩造除上訴人卯○○外在系爭土地上均建
有房屋，屬南北走向之透天厝，已如前述。因斟酌上開情況，及大多數共有人之意願
，認應以維持現狀分割，較為適當。惟上訴人酉○○及被上訴人爭執附圖乙案所示Ｔ
部分之房屋為自己所有，應將該部分土地分歸房屋所有人；因此上訴人酉○○主張採
附圖丙案，被上訴人則主張採附圖乙案。惟查：(一)系爭二七八之三號土地之原所有權
人雖占用二七八之三號土地，惟土地登記簿謄本記載之其所有之土地為同段二七八之
二號土地，乃於四十八年間兩筆土地之所有權人辦理交換，二七八之三號土地又於六
十五年間分割出二七八之三六號，有調閱二七八之三號及被上訴人提出之二七八之二
號新舊土地登記簿謄本及二七八之三六號新舊土地登記簿之記載可稽。被上訴人主張
，當初系爭二七八之三號土地有三房之共有人使用，其實際占用位置如附圖乙案：1.
自Ａ至Ｍ上半段為廖木溪（酉○○之夫）之父廖日進所有（占用）。2.自Ａ至Ｍ下半
段為卯○○、丑○、未○○兄弟所有（占用）。Ｎ至Ｓ為午○○、巳○○、辰○○之
父廖學生所有（占用）。嗣後廖日進將其一部分土地（包括Ｔ部分）賣予廖昆以，廖
昆以再轉賣李德章、戊○○、丁○○；另Ａ、Ｂ、Ｃ、Ｘ、Ｄ、Ｅ部分皆由廖木溪賣
出；其他共有人是以相當代價取得現有居住位置，因而上訴人酉○○占用目前之位置
，乃是其公公廖日進、其夫廖木溪出賣土地得利之結果云云。按上訴人酉○○之公公
廖日進係於日據時期昭和十六年就所有二七八之二號土地應有部分出售二六分之一四
予廖昆以，廖昆以旋將二六分之八賣還廖日進，其餘二六分之六則分別出售於李德章
、戊○○、丁○○；廖日進之二六分之八於昭和十九年（即民國三十三年）由酉○○
之夫廖木溪繼承取得，繼於四十年出賣二六分之二於廖心磚，四十五年二月八日廖木
溪復出售二六○分之六於王金和，同年十一月十七日廖木溪再出售二六○○分之一七
五於郭嫌（即上訴人亥○○之被繼承人），剩二六○○分之三六五，於同日贈與其妻
即上訴人酉○○。而廖心磚則於五十五年間將其向廖木溪買受之土地分別出售於戌○
○、廖錦、王金和，廖錦後於五十六年出售部分於雲林縣二崙鄉農會，其餘部分於六
十七年間由上訴人壬○○、申○○繼承，壬○○再於七十二年間向二崙鄉農會買受應
有部分等情，有土地登記簿謄本可資佐證。足見被上訴人主張如附圖乙案之Ａ、Ｂ、
Ｃ、Ｘ、Ｄ、Ｅ、Ｔ部分係該共有人向上訴人酉○○之前手買受應有部分而占用，即
非無據。是酉○○不能謂其分得乙案之Ｆ部分之地形不方整及面向道路之寬度比較小
而稱不公平。而系爭二七八之三號土地如附圖乙案所示Ａ至Ｉ部分均非臨路，且係隔
同段二七九號土地始與雲林縣二崙鄉○○路相鄰，業如前述，而現建物臨該中山路，
均係向該祭祀公業廖朝孔承租，上訴人酉○○復對之不爭執。又被上訴人主張，二崙
鄉○○路一二一號房屋係伊所有與上訴人酉○○所有中山路一二三號房屋並非同時建
造，一二一號房屋先建，當初為土角厝，八七水災後，修改為磚竹造。一二一號及一
二三號房屋毗鄰，中間牆壁為共用，上面以竹木為骨架，竹篾編牆，而側敷黏土之牆
為廖木溪所有，下面以磚塊疊牆者為被上訴人所有，以此牆壁為共用，韋恩颱風後中
山路一二一號房屋經被上訴人出資，僱用李樹遠、許房雄修建，業據證人李樹遠、許
房雄於第一審供證在卷，而該Ｔ部分之房屋確為被上訴人所有，而為被上訴人使用，
業據證人李德章及上訴人癸○○、戊○○、丑○、戌○○、壬○○、卯○○陳明在卷
；又依雲林縣稅捐稽徵處虎尾分處八十五年一月十一日（八五）虎分院二字第四號函
送之房屋稅籍資料，顯示坐落二崙鄉○○路一二一號房屋之納稅義務人為廖烏肉（即
被上訴人之母），構造為土磚，毗鄰之一二三號房屋之納稅義務人為廖木溪，構造為
竹造，顯見該二者之構造並非以同一材料建造。另臺灣電力公司雲林區營業處書函及
臺灣省自來水公司第五區管理處崙背營運所用水設備裝置證明單亦載中山路一二一號
之用戶均係被上訴人丁○○，係於四十年二月裝表供電（先以李德章之名義申請再變
更為被上訴人名義）及五十七年八月裝設供水等情，亦有該書函及證明單在卷可按。
上訴人雖以李德章所指之「土殼厝」係指Ｈ或Ｈ１部分，惟被上訴人已陳明該「土角
造」之房屋已損害重建，歷數十年，而依上訴人提出之照片，在底坐及柱子確有磚疊
成，而以竹篾編牆，與被上訴人所述相符；且Ｈ或Ｈ１部分均為上訴人未○○所有，
有現況測量成果圖足憑，上訴人酉○○指稱該部分為被上訴人及其兄弟所占用，即難
採信。上訴人酉○○復舉證人廖、廖天發、劉清江、程得勝以證明Ｔ部分係其建造
，惟查證人廖係上訴人酉○○之胞兄，則其所為有利被上訴人酉○○之證言，自難
遽予採信。證人廖天發、劉清江就已歷三、四十年之事實是否能記憶清晰，亦不能無
疑；況且證人劉清江證稱：約四十幾年前受僱建築該房屋；證人廖天發則證稱：酉○
○之先生約三、四十年前叫我來修理屋頂，那時房子是酉○○在使用……等情。惟查
，中山路一二一號房屋（即Ｔ部分）係於四十年間即以被上訴人之兄李德章之名義申
請供電，業如前述，如係上訴人酉○○所建造，何以數十年來均由被上訴人出租使用
，房屋稅及水電均係被上訴人名義而無異議，是其所證顯與常情相悖。至於證人程得
勝僅陳述，曾受僱酉○○之夫建造房屋，是否系爭Ｔ部分，則無法證明。是以上訴人
酉○○主張該附圖乙案所示Ｔ部分之房屋，為其所有，尚非可信。況且，被上訴人曾
於八十三年間就系爭二七八之三號及二七八之三六號土地為協議分割，曾聲請雲林縣
二崙鄉調解委員會調解，當時提出分割方案，即將Ｔ部分分歸被上訴人所有，該鄉調
解委員會於八十三年四月一日調解時，上訴人酉○○之夫廖木溪出席，曾調解成立依
該方案分割，惟以其後因上訴人酉○○以其夫未受委任不承認該調解，及有部分共有
人未到場，而未能視為成立，亦有向雲林縣二崙鄉調解委員會調閱之該會八十三年民
調字第二十二號調解卷宗可稽。倘若Ｔ部分房屋係廖木溪所建，何以廖木溪同意該部
分之土地及房屋分歸被上訴人所有？雖上訴人酉○○主張，依附圖丙案所示為分割，
亦即將前開Ｔ部分分歸其所有，土地固較為完整。惟該Ｔ部分原即未臨路，而二七八
之三號土地較北邊之地原即為上訴人酉○○之夫所出售，該Ｔ部分原即為被上訴人占
有使用，上訴人酉○○尚難以其應有部分較多，而面臨道路（實則未臨路）較少為由
，而主張將Ｔ部分分歸其所有，致被上訴人遭受拆除房屋之不利。上訴人酉○○主張
，依附圖丙案分割，尚非可採。其次，本件各共有人使用其現占有之土地已有多年，
如不變動現況，不拆除房屋，對各共有人之影響層面最小，故分割方法即以現狀分割
為原則。上訴人卯○○因在系爭土地上現無建物，而系爭土地臨路部分均已建滿，僅
餘系爭土地兩造建屋之後面（即系爭土地南側）尚有空地，上訴人卯○○亦同意分得
該空地，惟主張須土地完整。第一審判決上訴人卯○○所分得該地尚非完整，而其他
方案就該部分（即Ｖ部分）呈三角形，難予利用，均為上訴人卯○○所不同意，而附
圖乙案就該部分（即Ｗ部分）較為完整，且為上訴人卯○○及大部分共有人所同意，
故依該分割方案分割。上訴人午○○、巳○○、辰○○均陳明表示三人願保持共有；
上訴人乙○○、甲○○係繼承王金和之系爭土地（應有部分），已辦畢繼承登記，亦
表示願意保持共有，均依其意願。又系爭土地後面所留巷道，第一審分割方案將前半
部分依原有巷道寬度約三公尺，後半部所留寬度約五公尺，而僅由上訴人申○○、壬
○○、戌○○、王金和（即乙○○、甲○○之被繼承人）、丑○、未○○、卯○○等
人共同負擔。惟於原審到場之共有人均表示巷道部分應由全體共有人負擔，並表示巷
道依原有寬度即可。查該巷道之出口既僅約三公尺，則其後面寬五公尺實無實益，僅
多浪費土地而已，而如全線巷道為五公尺，則將拆除編號Ａ至Ｘ之房屋，各該共有人
均不同意，且增加負擔，上訴人卯○○亦陳明巷道依原來寬度即可，爰將巷道寬度依
其入出口之寬度直通上訴人卯○○之分得之土地，保持三公尺，並由全體共有人依其
應有部分比例負擔之。依上開方法為分割之結果，則兩造應有之面積與實際分得之面
積有所增減，詳情如附圖乙案之明細表所示，依民法第八百二十四條第三項規定，自
應以金錢互為補償。查系爭土地位於中山路，附近尚屬熱，經囑託雲林縣政府鑑定
系爭土地之市價，認每平方公尺為三萬七千元，有雲林縣政府八十三年十月三日八三
府地價字第一一九八一○號土地價格鑑定書附卷可按，兩造於審理時就以此價格補償
，咸無異議，故該鑑定價格，應屬合理，爰依該金額作為補償之依據。本件除附圖乙
、丙兩案外，其餘之分割方案，或將巷道保持為五公尺寬度或將Ｔ部分土地分歸上訴
人酉○○所有，且卯○○分得之土地地形不佳，俱非理想之方案，而更審前八十五年
四月八日準備程序時部分共有人所主張之丙案（即該準備程序時提示之丙案），實則
即為本判決附圖之乙案。綜上所述，經斟酌系爭土地使用之現狀及不拆除房屋及整體
利用經濟之效益，並兼顧各共有人之利益及大部分共有人之意願，以附圖乙案所示之
方案分割。就土地之增減部分，依每平方公尺三萬七千元計算互補，詳如原判決主文
所載。經核於法並無違誤。上訴論旨，猶就原審取捨證據、認定事實之職權行使及本
其自由裁量權所定分割方法，指摘原判決不當，求予廢棄，非有理由。
據上論結，本件上訴為無理由，依民事訴訟法第四百八十一條、第四百四十九條第一
項、第七十八條，判決如主文。
中      華      民      國    八十九    年      六      月      九      日
                              最高法院民事第三庭
                                  審判長法官  范  秉  閣
                                        法官  朱  建  男
                                        法官  許  澍  林
                                        法官  鄭  玉  山
                                        法官  陳  淑  敏
      右正本證明與原本無異
                                              書  記  官
中      華      民      國    八十九    年      六      月    二十七    日


司法院資訊處製作；財團法人民間司法改革基金會備份。
